ACORDAO-COMPLETO-2421384

ACÓRDÃO 2099/2020 ATA 30/2020 - PLENÁRIO

VISTOS, relatados e discutidos estes autos que tratam de denúncia protocolada neste Tribunal informando supostos indícios de irregularidades no Pregão Eletrônico 56/2020, realizado pelo Serviço de Apoio às Micro e Pequenas Empresas de São Paulo (Sebrae/SP) , para a contratação de serviços de central de atendimento receptivo e ativo, nas formas eletrônica e humana, por meio eletrônico e digital; e fornecimento de licenças simultâneas de tecnologia Omnichannel;
	ACORDAM os Ministros do Tribunal de Contas da União, reunidos em sessão do Plenário, ante as razões expostas pelo relator, em:
	9.1. conhecer da presente denúncia, satisfeitos os requisitos de admissibilidade constantes nos arts. 234 e 235 do Regimento Interno deste Tribunal, e no art. 103, § 1º, da Resolução - TCU 259/2014, e, no mérito, considerá-la improcedente;
	9.2.	indeferir o pedido de concessão de medida cautelar formulado pelo denunciante;
	9.3.	indeferir o pedido formulado por Tel Centro de Contatos Ltda. (CNPJ 73.663.114/0001-95) , de ser considerado como parte interessada, mas lhe autorizar, caso requeira, vista e cópia às peças não sigilosas dos presentes autos;
	9.4.	encaminhar ao Sebrae/SP e ao denunciante cópia do presente acórdão, informando-lhes que o seu inteiro teor, incluindo o relatório e o voto que o fundamentam, pode ser consultado no endereço www.tcu.gov.br/acordaos; 
	9.5.	levantar o sigilo que recai sobre as peças destes autos, à exceção daquelas que contenham informação pessoal do denunciante, nos termos dos arts. 104, § 1º, e 108, parágrafo único, da Resolução - TCU 259/2014; e
	9.6.	arquivar os presentes autos, nos termos art. 250, I, c/c art. 169, III, do Regimento Interno deste Tribunal.

Denúncia sobre supostas irregularidades em pregão eletrônico para a contratação de serviços de central de atendimento receptivo e ativo, bem como fornecimento de licenças simultâneas de tecnologia Omnichannel.

Serviço de Apoio às Micro e Pequenas Empresas de São Paulo (Sebrae/SP).

3. Interessados/Responsáveis:
3.1. Interessado: Identidade preservada (art. 55, caput, da Lei n. 8.443/1992).
3.2. Responsável: Identidade preservada (art. 55, caput, da Lei n. 8.443/1992).

13.1. Ministros presentes: José Mucio Monteiro (Presidente), Walton Alencar Rodrigues, Benjamin Zymler, Augusto Nardes (Relator), Aroldo Cedraz, Raimundo Carreiro, Ana Arraes, Bruno Dantas e Vital do Rêgo.
13.2. Ministros-Substitutos presentes: Marcos Bemquerer Costa, André Luís de Carvalho e Weder de Oliveira.

AUGUSTO NARDES

Trata-se de denúncia protocolada neste Tribunal informando supostos indícios de irregularidades no Pregão Eletrônico 56/2020, realizado pelo Serviço de Apoio às Micro e Pequenas Empresas de São Paulo (Sebrae/SP) , para a contratação de serviços de central de atendimento receptivo e ativo, nas formas eletrônica e humana, por meio eletrônico e digital; e fornecimento de licenças simultâneas de tecnologia Omnichannel (peça 2, p. 2) .
2.	Após realizar a oitiva do órgão para se manifestar sobre os indícios de irregularidades inicialmente apontados e a respectiva diligência para apresentação de documentos complementares, o auditor da Secretaria de Controle Externo de Aquisições Logísticas (Selog) lavrou a instrução de peça 30, cujo essencial transcrevo a seguir:
	"B. Histórico

	1.	Trata-se de denúncia em que seu autor questionou, em suma, que (peça 8) : 
a) 	há desnecessária e não-razoável junção do serviço de central de atendimento com o serviço de licenciamento de softwares, violando a Súmula - TCU 247 (adjudicação por item e não por preço global quando o objeto seja divisível sem prejudicar o conjunto nem a economia de escala) , já que se tratam de dois objetos bem distintos, envolvendo empresas de dois segmentos diferentes, de call center e de Tecnologia de Informação (TI) , sendo as empresas do primeiro segmento consumidoras de TI e não fornecedoras, e tendo os dois objetos categorização distinta na Classificação Nacional de Atividades Econômicas (CNAE) e tratamento tributário e trabalhista também diferenciados, ao fim limitando o certame a poucas empresas ou a uma que já desempenhava ambas atividades;
b) 	descabe a modalidade pregão por não se tratar de um bem ou serviço comum, a partir do mistura dos dois objetos (teleatendimento e fornecimento de software) , tornando complexo ou incomum o objeto licitado, descumprindo as disposições pertinentes da Lei 10.520/2002 e da IN - Sebrae 35/2001; e também por conter exigências muito rigorosas e incomuns nos dois objetos licitados, como preenchimento de 17 planilhas com custos, exigência de atendimento humano 24 horas por dia, inclusive feriados (item 3.2.1.4 do Anexo do Termo de Referência (TR) ao edital) , exigência de colaboradores com ensino superior com experiência de dois anos e um ano respectivamente (itens 3.2.1.5/6 do Anexo do TR ao edital) - o diagrama de arquitetura e dezenas de detalhamentos previstos nos itens 3.6.3, 3.7 a 3.18 do Anexo do TR ao edital denotam serviço complexo e não comum; 
c) 	há restrição à publicidade e à competitividade devido à exiguidade de prazos (publicação em 28/4/2020 e abertura em 12/5/2020: oito dias úteis para as interessadas prepararem as propostas; prazo de cinco dias para a contratada conciliar os sistemas da empresa com o do Sebrae/SP e atender os 35 pontos de avaliação pertinente, conforme itens 3.27, 3.31.8 e 3.32 do Anexo do TR ao edital; e 60 dias para implantar o teleatendimento) , incompatíveis com as exigências complexas para os licitantes e para a futura contratada, mormente em meio à conjuntura de pandemia do coronavírus com reclusão social, e tendo em conta que o Sebrae/SP tem contrato de call center em andamento (oriundo do PE 10/2017 - peça 3) ; 
d) 	a licitação com item único prejudica e até inviabiliza a participação no certame das microempresas (ME) e empresas de pequeno porte (EPP) , exatamente o público alvo da entidade licitadora;
e)	a comparação entre o edital de 2020 ora questionado (peça 2) e o de 2017 (peça 3) mostra grandes diferenças a corroborar a desnecessidade dos acréscimos do atual edital, a complexidade dos serviços ora licitados e a exiguidade dos prazos para as licitantes participarem nesse tempo epidêmico (comparativo à peça 4 - repetido à peça 9, sem tarja de sigilo) ; e
f)	há outros vícios no edital, tais como: (1) tratamento equivocado dos serviços licitados como se fossem 'cessão de mão de obra' no item 2.9 do edital, com impacto negativo tributário, de caixa e para as ME/EPP do Simples Nacional (dada a vedação do Simples Nacional para ME/EPP que realize cessão ou locação de mão de obra - inc. XII do art. 17 da LC 123/2006) ; (2) erros na enumeração dos itens e subitens do edital, dificultando a interpretação e denotando pressa ou pressão para a sua rápida publicação; (3) dúvida quanto à emissão de duas notas fiscais distintas (uma para call center e outra para licenciamento de software) , com possíveis diferentes impactos sobre o cálculo de ISS e sobre apuração do lucro presumido; (4) omissão quanto ao momento em que a licitante deve apresentar certificado PCI DSS (item 3.19.2 do Anexo do TR ao edital) ; (5) violação do Regulamento de Licitações do Sebrae, em seu art. 4º, inc. II (exige a subcontratação de ME ou EPP em valores que não excedam 30% do contratado) e inc. III (fixa cota exclusiva de até 25% às ME/EPP para objeto divisível) , enquanto o item 2.1.50 da minuta do contrato dispõe apenas sobre preferência às ME/EPP na subcontratação pela futura contratada, em prejuízo das ME/EPP. 
1.1.	Enfim, o denunciante apontou que o certame não estava apto a selecionar a proposta mais vantajosa (a contratação concentrada/mista criava custos ou ineficiências, que poderiam ser evitados se ocorresse de modo separado e especializado) , contrariava ou restringia os princípios da impessoalidade, da publicidade e da competitividade; e solicitava medida cautelar para suspender a licitação em vista da urgência, do fundado receio de grave lesão ao erário e ao interesse público e do risco de ineficácia da decisão do mérito.
1.2.	Em instrução inicial (peça 11) , esta Unidade Técnica concluiu que, em que pesasse a presença do perigo da demora e da plausibilidade jurídica, não havia elementos suficientes, nos autos, para avaliar o perigo da demora reverso. Além disso, verificou-se a insuficiência de dados para complementar a análise da plausibilidade jurídica de parte dos questionamentos feitos pelo denunciante. Em vista disso e tendo em conta que a abertura do certame estava prevista para ocorrer em 12/5/2020 propôs-se oitiva prévia e diligência do Sebrae/SP, contando com a anuência do ministro relator (peça 13) . 
1.3.	Promovida a oitiva prévia quanto às alegações do denunciante e demais questões levantadas por esta Unidade Técnica, passa-se a analisar as respostas apresentadas, tópico a tópico, conforme transcrição/contextualização no tópico sobre plausibilidade jurídica adiante. 

E. Medida Cautelar - Avaliação dos Pressupostos
Perigo da Demora
Análise:
2.	Está configurado o pressuposto do perigo da demora em razão de o certame ter sido concluído, estando o contrato na iminência de ser assinado.
Perigo da Demora Reverso
Análise:
3.	Não há como concluir acerca da presença do pressuposto, uma vez que, apesar de solicitada cópia dos dois últimos contratos com objetos similares, não houve resposta completa da entidade, que apenas apresentou termo aditivo vigente (peça 28) relativo a uma parte dos serviços ora licitados (serviços tecnológicos, hardware e link de comunicação - item 13 e subitens adiante) .
Plausibilidade Jurídica
Análise quanto à plausibilidade jurídica e quanto à necessidade de adoção de medida cautelar:
Item 'a': 'junção do serviço de central de atendimento com o serviço de licenciamento de softwares, dois objetos que envolvem empresas de dois segmentos distintos, de call center e de Tecnologia de Informação (TI) , sendo as empresas do primeiro segmento consumidoras de TI - e não fornecedoras - e tendo os dois objetos categorização distinta na Classificação Nacional de Atividades Econômicas (CNAE) e tratamento tributário e trabalhista também diferenciados, ao fim limitando o certame a poucas empresas ou uma que já desempenhava ambas atividades, violando o enunciando da Súmula - TCU 247'.
Fundamento legal ou jurisprudencial: Enunciado da Súmula TCU 247	
Manifestação da Unidade Jurisdicionada sobre os indícios de irregularidades (peça 23, p. 1-5 23) :
a)	a parcela de maior relevância da contratação é a terceirização de mão de obra para serviços cuja execução necessita de disponibilização de tecnologia específica; o atendimento ativo e receptivo é realizado por terceirização nos níveis mais básicos, deixando para a equipe técnica do Sebrae-SP as consultorias especializadas, conforme TR, restando claro que o atendimento é realizado por terceirização e por equipe própria, descabendo o argumento de parcelamento do objeto da tecnologia, visto ser mais caro e complexo e ser ineficiente ter sistemas e tecnologias distintos para o atendimento; os sistemas utilizados pelos operadores de atendimento da futura contratada são os mesmos solicitados para os operadores do Sebrae-SP, acrescendo apenas a quantidade de licenças para esses últimos, motivo por que a divisão de objetos não atende a necessidade do Sebrae e dificulta a operação pela falta de integração dos dados;
b)	a operação de central de atendimento precisa de sistema único para análise em tempo real, possibilitando extrair os indicadores de atendimento para tomada de decisões, reduzir o tempo médio de atendimento e de espera, evitar o abandono de chamada e diminuir a insatisfação do cliente; ilustrando, para o recente aumento de 40% no volume de chamadas em função da liberação de créditos para ME e EPP, não foi possível tomar decisão do transbordo das ligações em tempo real porque os sistemas atualmente utilizados possuem fornecedores distintos;
c)	o Sebrae-SP sempre contratou os serviços de Central de atendimento ativo e receptivo de forma unificada (de 2013 a 2017) , no mesmo formato do presente certame, e as experiências recentes de contratação de forma separada (central e tecnologia) demonstraram não serem mais eficientes;
d)	a sessão pública do certame evidenciou que não houve restrição à competitividade, com a participação de onze interessadas;
e)	o item 'tecnologia' corresponde a aproximadamente 2% do total da contratação, tendo a competitividade alcançada na sessão pública demonstrado que o mercado trabalha nesse formato, conforme dados do PE 56/2020 no quadro seguinte:
	Central de atendimento
	Valor referencial (R$) 
	Menor preço obtido (R$) 
	Diferença (%) 

	Central Ativa
	3.884.810,04
	2.200.592,93
	43

	Central Receptiva
	4.149.995,12
	2.960.798,00
	29

	Central Própria
	1.487.487,32
	986.929,07
	34

	Tecnologia
	228.000,00
	121.680,00
	47

	Total
	9.750.292,48
	6.270.000,00
	36

f)	a adjudicação por grupo ou lote dos serviços de atendimento ativo e receptivo não pode ser vista, em princípio, como irregular, pois a Súmula 247 do TCU exige a divisão por item quando não haja prejuízo ao conjunto ou à economia de escala, distintamente do caso em tela, em que o parcelamento resultaria no aumento dos custos; e
g)	o Sebrae-SP busca, com a nova contratação, uma plataforma com tecnologia moderna e unificada que proporcione rapidez e agilidade na configuração, administração e gestão do ambiente tecnológico para atender os clientes com qualidade, evitando múltiplas etapas, 'como é necessário atualmente para atendimento das demandas das MPE's', além de buscar reduzir custos e aumentar qualidade e eficiência operacional no atendimento, para atender as diretrizes estratégicas do Plano Plurianual (2019-2022) .
Análise:
4.	As razões do Sebrae-SP mostram-se razoáveis e demostram busca pela eficiência na junção dos serviços, nesse sentido atendendo à Súmula - TCU 247, sendo o componente tecnológico de pouca materialidade no conjunto licitado (2,34% em valores estimados; 1,94% em valores adjudicados) , viabilizando subcontratação pertinente (subitens 2.1.46 a 2.1.50 da minuta de contrato - peça 2, p. 70-71) , o que elimina ou ao menos minimiza o questionamento de restrição a poucas empresas que contemplam os dois serviços. Ademais, o certame mostrou-se competitivo e resultou economia de 36% relativamente ao valor global estimado. Dessa forma, improcedentes as alegações do denunciante quanto a esse tópico.
Item 'b': 'configuração de objeto incomum e complexo (a junção dos dois serviços de teleatendimento e fornecimento de softwares, com exigências rigorosas como 17 planilhas de custos, atendimento humano ininterrupto, colaboradores com nível superior e experiência, diagrama de arquitetura e detalhamento diversos previstos nos itens 3.6, 3.7 e 3.18 do edital) , tornando potencialmente inapropriado o uso de pregão como modalidade licitatória dos serviços, descumprindo a IN - Sebrae 35/2001'
Fundamento legal ou jurisprudencial: IN Sebrae 35/2001
Manifestação da Unidade Jurisdicionada (peça 23, p. 5-7) :
a)	o art. 5º do regulamento licitatório do sistema Sebrae (peça 10, p.10) prevê o pregão como modalidade de licitação para aquisição de bens e serviços de qualquer valor estimado, vedando seu uso para contratar obras e serviços de engenharia, sendo o objeto licitado serviço comum, cujos padrões de desempenho e qualidade podem ser e foram definidos no edital por especificações usuais de mercado;
b)	existe diferença entre complexidade do objeto e complexidade da obrigação contratual a ser cumprida, fundamental para definir e entender o cabimento do pregão: segundo a doutrina, objeto comum não é mera e somente objeto simples, abarcando também bens e serviços com complexidade técnica (conceitual ou operacional) , que seja conhecida e oferecida pelo mercado; e
c)	nesse sentido, os itens 3.6, 3.7 e 3.18 do edital detalham o escopo da contratação demonstrando aos licitantes a necessidade a ser atendida na contratação, exigências que não são rigorosas, conforme evidenciado pela participação efetiva de onze empresas com apresentação de propostas e lances e por simples busca na internet por pregões realizados por outros órgãos e entidades com o mesmo objeto.
Análise:
5.	As entidades do sistema Sebrae gozam de autonomia para disporem sobre as normas licitatórias e contratuais no âmbito de sua atuação, de forma que os dispositivos normativos e editalícios citados pelo respondente são mais específicos do que a norma citada genericamente pelo denunciante em seu questionamento. Ademais, a participação de onze licitantes no certame, que transcorreu durante a pandemia do coronavírus, evidencia a ocorrência de competitividade, a refutar a questionada existência de exigências rigorosas. 
5.1.	O TCU já se manifestou no sentido de que 'a complexidade do objeto pretendido não é o fator decisivo para inseri-lo, ou não, no conceito de bem comum, mas, sim, o domínio do mercado sobre o objeto licitado' (Acórdão 2.806/2014-TCU-1ª. Câmara, relator Ministro Benjamin Zymler) . 
5.2.	Na mesma linha foi o seguinte entendimento do Tribunal Regional Federal da 2ª Região (TRF2 - Processo:0002960-38.2017.4.02.0000. Relator: Des. Sergio Schwaitzer. 7ª Turma Especializada. Data do Julgamento: 8/6/2017) :
A exegese da expressão 'serviços comuns' lançada pelo legislador ordinário tanto no art. 1º da Lei nº 10.520/2002, como no art. 32, IV, da Lei nº 13.303/2016, não deve estar associada à aferição do nível de especialidade ou complexidade do serviço licitado, mas sim à circunstância de os padrões de desempenho e qualidade estarem clara e objetivamente definidos pelo edital, por meio de especificações usuais do mercado.
5.3.	Desse modo, não procedem as alegações do denunciante quanto a este ponto. 
Item 'c': 'exiguidade de prazos praticados no certame: oito dias úteis (entre a publicação e a abertura da licitação) para as interessadas prepararem as propostas; cinco dias para a contratada conciliar os sistemas da empresa com o do Sebrae/SP e atender os 35 pontos de avaliação pertinente, conforme itens 3.27, 3.31.8 e 3.32 do Anexo do Termo de Referência do edital; e 60 dias para implantar o teleatendimento - prazos incompatíveis com as exigências complexas para os licitantes e para a futura contratada, mormente em meio à conjuntura de pandemia do coronavírus com reclusão social, e tendo em conta que o Sebrae/SP tem contrato de call center em andamento, contrariando os princípios da razoabilidade e da proporcionalidade'
Fundamento legal ou jurisprudencial: princípios da razoabilidade e da proporcionalidade
Manifestação da Unidade Jurisdicionada (peça 23, p. 7-8) :
a)	o prazo entre a publicação e abertura de pregão é de oito dias, segundo o § 1º do art. 5º do regulamento de licitações e contratos do sistema Sebrae (peça 10, p. 11) , tendo sido fixado prazo bem superior (dezoito dias) no certame em questão, já que a publicação do DOU ocorreu em 9/4/2020 e a sessão pública em 28/4/2020;
b) 	os prazos referentes à execução contratual definidos no certame em voga são os mesmos de outras licitações, sendo 60 dias prazo muito razoável para uma empresa especializada colocar o contrato em operação; e
c)  	a pandemia impede o atendimento presencial ao cliente do Sebrae, sendo a presente contratação essencial para a continuidade dos serviços, bem como para fomentar a economia com serviços executados amplamente por teletrabalho.
Análise:
6.	Consulta no sítio da Imprensa Nacional confirmou a informação da respondente de que a publicação do aviso de licitação, com abertura prevista para 28/4/2020, ocorrera em 9/4/2020 (peça 29) , afastando o primeiro ponto do questionamento denunciado (prazo curto de oito dias úteis entre a publicação e a abertura do certame) . O questionado prazo de cinco dias para conciliação dos sistemas conta-se após reunião de briefing, agendada após assinado o contrato e com antecedência mínima de dois dias de sua realização, enquanto o prazo de sessenta dias para implantação do atendimento conta-se da data de assinatura do contrato (item 5 do Termo de Referência - peça 2, p. 51-52) . Tais prazos mostram-se razoáveis diante dos fatos e esclarecimentos trazidos, tendendo a refutar o questionamento do denunciante, o qual não trouxe elementos robustos a comprovar suas alegações referentes à exiguidade desses prazos.
6.1.	Assim, improcedentes as alegações do denunciante quanto a este ponto.
Item 'd': 'prejuízo às microempresas (ME) e empresas de pequeno porte (EPP) , público alvo da própria entidade contratante, que se tornam excluídas do certame com a junção dos dois objetos, contrariando o princípio da competitividade e o benefício a ser concedido às ME/EPP de acordo com a Lei Complementar 123/2006'
Fundamento legal ou jurisprudencial: princípios da competitividade e da proteção às ME/EPP conferido pela LC 123/2006
Manifestação da Unidade Jurisdicionada (peça 23, p. 8) :
a) 	o argumento de que a unificação dos serviços impede a participação de ME e EPP não tem respaldo jurídico nem editalício, visto que o edital prevê a participação de qualquer interessado e a possibilidade de uso dos benefícios fixados na LC 123/2006.
Análise:
7.	Em tese, não há qualquer impedimento à participação das ME/EPP no certame, visto que não se tem notícia de vedação legal ou regulamentar pertinente. Na prática, também não haveria impedimento porque o edital possibilita a subcontratação do serviço de tecnologia, conforme já mencionado na análise do primeiro item de oitiva acima, o que serviria de alternativa às ME/EPP que não oferecesse diretamente os dois serviços (atendimento e softwares) . Dessa forma, afasta-se o questionamento do denunciante.
Item 'e-1': 'tratamento equivocado dos serviços licitados como se fosse 'cessão de mão de obra' no item 2.9 do edital, com impacto negativo tributário, financeiro/caixa e para as ME/EPP do Simples Nacional (dada a vedação do Simples Nacional para ME/EPP que realize cessão ou locação de mão de obra - inc. XII do art. 17 da LC 123/2006) '
Fundamento legal ou jurisprudencial: inc. XII do art. 17 da LC 123/2006, princípios da competividade e do tratamento diferenciado às ME/EPP
Manifestação da Unidade Jurisdicionada (peça 23, p. 9-10) :
a)	o objeto a ser contratado é a prestação de serviços de central de atendimento ativo e receptivo, que inclui mão de obra, tecnologia e demais insumos necessários, sendo a cessão de mão de obra a parte relevante; o edital segue a LC 123/2006 ao alertar, em seu item 2.9 do edital (peça 2, p. 4) , que a contratação de serviços terceirizados se enquadra como cessão de mão de obra nos termos previstos no art. 31 da Lei 8.212/1991 e nos arts. 112, 115, 117 e 118 da IN - RFB 971/2009 e que, assim, a licitante ME ou EPP eventualmente contratada poderia não se beneficiar da condição de optante pelo Simples Nacional e se sujeitar à retenção tributária decorrente de sua exclusão obrigatória do Simples Nacional, a contar do mês seguinte ao da contratação, em consequência do que dispõem os arts. 17, XII, 30, II, e 31, I, da LC 123/2006.
Análise:
8.	A preocupação do denunciante equivale à manifestação explícita do edital (item 2.9 à peça 2, p. 4) , alertando as ME/EPP para a possibilidade de não se beneficiarem da condição de optante pelo Simples, diante do regramento legal pertinente. O art. 118, inc. XXIV, da IN - RFB 971/2009 inclui, entre os serviços típicos de cessão de mão de obra, os de 'telefonia ou de telemarketing, que envolvam a operação de centrais ou de aparelhos telefônicos ou de teleatendimento', sujeitos à retenção tributária. 
8.1.	Nesse contexto, não há como prosperarem as alegações do denunciante.
Item 'e-2': 'erros na enumeração dos itens e subitens do edital, dificultando a sua interpretação e podendo denotar falta de cuidado na preparação para publicação rápida do edital'
Fundamento legal ou jurisprudencial: princípios da clareza, objetividade e eficiência	
Manifestação da Unidade Jurisdicionada (peça 23, p. 10) :
a) 	os erros alegados não foram especificados e, se existirem, podem ter ocorrido pela numeração automática do aplicativo Word, sem que indiquem pressa e sem que tenham prejudicado a interpretação do Termo de Referência, visto que todos os assuntos foram explanados de forma detalhada e lógica e que não houve impugnação do edital com tal questionamento.
Análise:
9.	A falta de detalhamento pelo denunciante prejudica a averiguação quanto à sua alegação de erros na numeração do edital a impedir sua compreensão, a despeito de não se ter notícia sobre impugnação por outros licitantes que levassem em conta o alegado. 
9.1.	Nesse sentido, a manifestação do Sebrae-SP mostra-se suficiente, restando improcedentes as alegações de irregularidade apresentadas.
Item 'e-3': 'dúvida quanto à emissão de duas notas fiscais distintas (uma para call center e outra para licenciamento de software) , com possíveis diferentes impactos sobre o cálculo de ISS e sobre apuração do lucro presumido'
Fundamento legal ou jurisprudencial: princípios da clareza, objetividade e eficiência	
Manifestação da Unidade Jurisdicionada (peça 23, p. 10-11) :
a)	o item 4.2.1 da minuta contratual informa somente que a nota deverá ser emitida após a prestação do serviço e/ou entrega do produto; a emissão de nota de itens com ISS diferentes não gera impacto na apuração e recolhimento tributário e na apuração do lucro; não haverá dificuldade ao Sebrae-SP em receber duas notas distintas das duas atividades diferentes; tal distinção pode ser vista conforme itens dos grupos 1 (serviços de informática) e 17 (serviços de apoio técnico...) da lista de serviços anexa à Lei complementar 116/2003;
b)	quanto ao impacto no pagamento do ISS, as prefeituras segregam pelas guias de recolhimento os códigos das atividades, no caso, conforme os serviços de call center ou fornecimento de licenças de software;
c)	quanto à apuração do lucro presumido, será por aplicação sobre a receita bruta trimestral dos percentuais de 1,6%, 8%, 16% ou 32%, conforme a atividade geradora, sendo que ambos os serviços em tela seguirão a presunção de lucro no fator de 32% (partindo de receita bruta acima de R$ 120.000,00) ; e
d)	em suma, os valores faturados seguirão a segregação das atividades para a devida apropriação das receitas nas respectivas rubricas, havendo escrituração com as devidas tributações.
Análise:
10.	O momento adequado para os licitantes buscarem sanar dúvidas tributárias que impactem nos seus preços ofertados é o anterior à licitação, não cabendo nessa oportunidade questionamentos nesse sentido. Caso o denunciante tivesse impugnado o edital nesses pontos, teria recebido as informações ora prestadas pela entidade contratante, não necessitando se socorrer desta Corte de Contas. A despeito disso, os esclarecimentos da entidade tendem a afastar as dúvidas do denunciante. Assim, não prospera o apontamento do denunciante.
Item 'e-4': 'omissão quanto ao momento em que a licitante deve apresentar certificado PCI DSS (item 3.19.2 do Anexo do Termo de Referência do edital) '
Fundamento legal ou jurisprudencial: princípios da clareza, objetividade e eficiência	
Manifestação da Unidade Jurisdicionada (peça 23, p. 11-12) :
a)	no momento da execução do serviço, a contratada deve cumprir as exigências fixadas no edital, que incluem a apresentação do certificado PCI DSS, conforme item 2.1.6 da minuta contratual, que exige o cumprimento de todas as exigências previstas à contratada.
Análise:
11.	A disposição citada (item 2.1.6 da minuta de contrato, à peça 2, p. 68) menciona genericamente a obrigação do contratado atender todas as exigências contratuais, podendo o edital ter especificado sobre o ponto questionado pelo representante. Nada obstante, o item 13.2 da mesma minuta contratual diz expressamente que o edital e seus anexos integram o contrato (peça 2, p. 80) , de modo que a certificação exigida no item 3.19.3 do edital (peça 2, p. 1 e 40) fica corroborada como parte das exigências contratuais, indicando ser exigida apenas da licitante contratada, relevando a possível falha apontada. 
11.1.	Dessa forma, não procede essa alegação do denunciante.
Item 'e-5': 'violação do Regulamento de Licitações do Sebrae, seu art. 4º, inc. II (exige a subcontratação de ME ou EPP em valores que não excedam 30% do contratado) e inc. III (fixa cota exclusiva de até 25% às ME/EPP para objeto divisível) , considerando que o item 2.1.50 da minuta do contrato dispõe apenas sobre preferência às ME/EPP na subcontratação pela futura contratada, em prejuízo das ME/EPP'
Fundamento legal ou jurisprudencial: tratamento diferenciado às ME/EPP conferido pela LC 123/2006
Manifestação da Unidade Jurisdicionada (peça 23, p. 12-13) :
a)	o edital segue o que preconiza a Resolução - CDN 294/2018, que apenas faculta a exigência de subcontratação de MEI (microempreendedor individual) , ME ou EPP nas contratações de serviços e obras, desde que preservada a parcela de maior relevância financeira ao proponente, não sendo a regra aplicável quando a vencedora do certame for ME ou EPP;
b)	no mesmo sentido facultativo reza o art. 7º do Decreto 8.538/2015 quando prevê a possibilidade de exigência nos editais de subcontratação de ME/EPP;
c)	a exigência de subcontratar ME ou EPP em valores não excedentes a 30% do contrato verifica-se apenas quando há expressa previsão no edital de obrigatoriedade da subcontratação, o que não é o caso e não se enquadra na alínea 'f' do inciso II do art. 9º do Decreto 8.538/2015:
nas licitações com exigência de subcontratação, a prioridade de contratação prevista neste inciso somente será aplicada se o licitante for microempresa ou empresa de pequeno porte sediada local ou regionalmente ou for um consórcio ou uma sociedade de propósito específico formada exclusivamente por microempresas e empresas de pequeno porte sediadas local ou regionalmente
Análise:
12.	O dispositivo regulamentar citado pelo denunciante (inc. II do art. 4º) refere-se não ao Regulamento de Licitações e Contratos do Sebrae, mas a normativo complementar, a Resolução do Conselho Deliberativo Nacional do Sebrae - Resolução CDN 294/2018 (peça 10, p. 35-45) , que somente faculta a realização de licitações destinadas exclusivamente às ME, EPP e MEI; enquanto o inciso III subsequente do mesmo normativo também faculta que se exija no edital a subcontratação de ME/EPP/MEI, nos termos mencionados pela entidade respondente. A fixação de cota exclusiva de até 25% para MEI/ME/EPP em certames com objeto (bens, produtos ou serviços) divisível e acima de oitenta mil reais, prevista no inciso IV do dispositivo em tela, tem a condicionante de não causar prejuízo ao conjunto ou complexo licitado. Destaca-se que o referido normativo se coaduna com as disposições previstas na Lei Complementar 123/2006.
12.1.	Ora, as razões do Sebrae-SP para licitar o fornecimento de software e o teleatendimento de forma conjunta foram no sentido de auferir eficiência operacional, conforme já exposto anteriormente, ou seja, a divisão do objeto ou mesmo a fixação de cota exclusiva para o serviço de tecnologia poderia trazer prejuízo ao conjunto a ser licitado. Resta ainda implícito que a entidade considerou viável a contratação de MEI/ME/EPP para o fornecimento da totalidade dos serviços licitados ou de parte deles (como subcontratada, a critério da empresa vencedora) .
12.2.	Logo, não assiste razão ao denunciante quanto a esse tópico.
Itens de diligência: encaminhar cópia dos dois últimos contratos (com seus eventuais aditivos) que contemplam os objetos previstos no PE 56/2020, e cópia da IN Sebrae 35/2001; e informar o valor estimado para contratação pelo PE 56/2020 com os elementos que subsidiaram o orçamento
Manifestação da Unidade Jurisdicionada (peça 23, p. 14) :
a) 	os documentos solicitados estão disponíveis no link https://sebraesp-my.sharepoint.com/:f:/g/personal/vivianea_sebraesp_com_br/Eo50V0xNY5dHqxdBcrCxUuwBYXANHRiCGuExtD9_AJskiA?e=g3lv8D.
Análise:
13.	A entidade juntou ao ofício de resposta os seguintes documentos: (a) link abaixo, pelo qual seriam acessados os documentos integrantes da resposta (peça 24) ; (b) estatuto social do Sebrae/SP (peça 25) ; (c) termo de posse e ata da assembleia eletiva do atual diretor superintendente (peças 26-27) e documentação de representação/procurador (peças 20-22) .
https://sebraesp-my.sharepoint.com/:f:/g/personal/vivianea_sebraesp_com_br/Eo50V0xNY5dHqxdBcrCxUuwBYXANHRiCGuExtD9_AJskiA?e=Xskckd 
13.1	Pelos dois links acima, tem-se acesso aos seguintes documentos, além de outros repetidos, citados no item anterior: (a) processo licitatório do PE 56/2020 (itens não digitalizáveis à peça 28) ; e (b) 2º termo aditivo ao contrato firmado com a empresa Comunix Tecnologia e Soluções Corporativas Ltda., visando prorrogar por 12 meses, a partir de 25/4/2020, o contrato original destinado à 'implantação e prestação de serviços de tecnologia para operação de call center receptiva e ativa' (peça 28) .  
13.2.	O valor contratual estipulado para os doze meses aditados foi de R$ 347.846,04, sendo certo que o aditamento não teve a mesma abrangência do objeto licitado em questão (inclusive e mormente quanto ao atendimento ativo e receptivo na forma humana) , daí resultando valores tão distantes daqueles estimados no certame sob exame. Referido valor aditado ficou assim distribuído (peça 28, p. 2) :
	Serviços de tecnologia

	I.D. / descrição
	Quantidade
	Valor unitário (R$) 
	Valores mensal e anual (R$) 

	3 - Tecnologia p/ serviço receptivo N2
	60 usuários
	334,29
	20.057,40 - 240.688,80

	Hardware e link de comunicação

	I.D. / descrição
	Quantidade
	Valor unitário (R$) 
	Valores mensal e anual (R$) 

	3.3.1.3 - URA
	1 unidade
	3.738,04
	3.738,04 - 44.856,48

	3.3.1.5 - Link de dados
	1 link de 20 MB
	5.191,73
	5.191,73 - 62.300,76

13.3.	A despeito da incompletude da resposta à diligência (faltou apresentar cópia da IN - Sebrae 35/2001 e apresentar contratos anteriores similares ou esclarecer a respeito, sendo apresentado apenas um termo aditivo) , os elementos oferecidos atendem a parte do solicitado, particularmente quanto às informações sobre a estimativa de preço no certame em questão (item não digitalizável associado à peça 28, documento '1358_2019_pj_v2', p. 58-59 e 145) . 
13.4.	Do exposto, pode-se dispensar os elementos faltantes, diante da suficiência dos esclarecimentos prestados para afastar os questionamentos do representante.
Sobre os pressupostos da cautelar.
Manifestação da Unidade Jurisdicionada:
a) 	não se encontram reunidos elementos suficientes para o deferimento da medida cautelar pleiteada, não havendo as irregularidades informadas.
Análise:
14.	A assertiva funda-se nos esclarecimentos apresentados em resposta à oitiva, que foram considerados procedentes.
Análise conclusiva
15.	Diante da pertinência dos esclarecimentos e argumentos da entidade ouvida, propõe-se indeferir o pedido de medida cautelar, uma vez ausente o pressuposto da plausibilidade jurídica, essencial para sua concessão, e por restar parcialmente caracterizado o perigo da demora reverso.
15.1.	Com efeito, a improcedência das alegações do denunciante se robustece pelos fatos de ter havido razoável competitividade no certame, mormente se considerada a sua realização já durante a atual pandemia, e ter ocorrido desconto considerável no preço estimado (quase 36%) .
15.2.	Diante do exposto, os elementos constantes dos autos permitem, desde já, a avaliação quanto ao mérito da presente denúncia como improcedente.
	G. Pedido de Ingresso aos Autos, de Informações/Vistas/Cópias, e de Sustentação Oral
Análise:
16.	Quanto ao pedido de ingresso formulado por Tel Centro de Contatos Ltda. (CNPJ 73.663.114/0001-95) como parte interessada no presente processo (peça 16) , arguindo que participou e apresentou impugnação no certame, propõe-se o seu indeferimento, pois não demonstrou sua razão legítima para intervir nos autos, nem a possibilidade de lesão a direito subjetivo próprio, à luz do art. 146 do Regimento Interno/TCU c/c o art. 2º, § 2º, da Resolução-TCU 36/1995, com redação dada pelo art. 1º da Resolução-TCU 213/2008.
I. Proposta de Encaminhamento

	17.	Em virtude do exposto, propõe-se:
17.1.	conhecer da denúncia, satisfeitos os requisitos de admissibilidade constantes nos arts. 234 e 235 do Regimento Interno deste Tribunal, e no art. 103, § 1º, da Resolução - TCU 259/2014;
17.2.	no mérito, com fundamento no art. 276, § 6º, do Regimento Interno deste Tribunal, considerar a presente denúncia improcedente;
17.3.	indeferir o pedido de concessão de medida cautelar formulado pelo denunciante;
17.4.	indeferir o pedido formulado por Tel Centro de Contatos Ltda. (CNPJ 73.663.114/0001-95, de ser considerado como parte interessada, mas lhe autorizando, caso requeira, vista e cópia às peças não sigilosas dos presentes autos após a prolação da deliberação de mérito dos presentes autos;
17.6.	encaminhar ao Sebrae/SP e ao denunciante cópia do acórdão a ser proferido, informando-lhes que o seu inteiro teor, incluindo o relatório e o voto que o fundamentam, poderá ser consultado no endereço www.tcu.gov.br/acordaos; 
17.7.	levantar o sigilo que recai sobre as peças destes autos, à exceção daquelas que contenham informação pessoal do denunciante, nos termos dos arts. 104, § 1º, e 108, parágrafo único, da Resolução - TCU 259/2014; e
17.8.	arquivar os presentes autos, nos termos art. 169, III, do Regimento Interno deste Tribunal."

3.	Por sua vez, o diretor da Selog pronunciou-se no sentido de realizar nova diligência com o intuito de obter informações complementares para a melhor formação do seu juízo de valor (peça 31, transcrita a seguir) , sugestão que fora acatada pela dirigente máxima daquela unidade (peça 32) :
"1.	Embora aquiesça à conclusão constante da instrução que antecede a esse pronunciamento, um tópico merece ser abordado com maior detalhe.
2.	A análise realizada pelo auditor revelou parcial descumprimento da diligência dirigida ao Sebrae/SP, fato que, embora não tenha prejudicado o exame das questões reportadas pelo denunciante, importou em incertezas quanto ao preço global estimado no Pregão Eletrônico (PE) 56/2020 - ora em análise - e quanto ao preço do lance vencedor (respectivamente, R$ 9.750.292,48 e R$ 6.270.000,00 anuais - vide quadro nas páginas 4 e 5 da referida instrução) , quando comparados com o valor do termo aditivo contratual vigente que contemplaria objeto similar ao licitado (R$ 347.846,04 anuais - item 13.2 da aludida instrução) .
3.	Conforme se extrai da mencionada instrução (p. 1 e 10) , o objeto licitado foi a prestação de 'serviços de central de atendimento receptivo e ativo, nas formas eletrônica e humana, por meio eletrônico e digital; e fornecimento de licenças simultâneas de tecnologia Omnichannel para ao Sebrae/SP'; enquanto que o objeto aditado (prorrogado por doze meses a partir de 25/4/2020) foi a 'prestação de serviços de tecnologia para operação de call center receptiva e ativa' (peça 28, p. 1) . 
4.	A literalidade desses objetos indica que a forma humana de atendimento receptivo e ativo não estaria contemplada no aditamento realizado. Elementos à peça 4 e à peça 28 (itens não digitalizáveis, v1, p. 5) apontam que o atendimento receptivo N2 (nível 2, atendimento dos chamados encaminhados pelo N1) também não estaria presente no contrato vigente aditivado. Nada obstante, mesmo com a inclusão desses serviços no certame em questão, a grande diferença de preços merece averiguação, a par de ressaltar a incompletude da resposta do Sebrae/SP à diligência.
5.	Com efeito, a apresentação de um termo aditivo (sem explicações adicionais) , para atender à solicitação desta Corte de cópia dos dois últimos contratos e seus termos aditivos contemplando os objetos previstos no PE 56/2020, mostrou-se incompleta e insuficiente à formação de juízo sobre o valor global dos serviços licitados. Ademais, a entidade diligenciada deixou de apresentar cópia da IN - Sebrae 35/2001, mencionada pelo denunciante como norma descumprida pelo Sebrae/SP ao juntar dois objetos em um mesmo certame (item 13.3 da referenciada instrução e itens 1-b, 5.3, 7.2-b e 7.3-c da instrução à peça 11) .
6.	Assim, caso a Ilma. Sra. Secretária da Selog considere oportuno antes de submeter este processo ao relator do feito para apreciar o pedido de medida cautelar apresentada pelo denunciante, deve ser realizada nova diligência ao Sebrae/SP, com fundamento nos artigos 157 e 187 do Regimento Interno/TCU e na respectiva delegação de competência do ministro relator, para que apresente a esta Corte, no prazo de cinco dias úteis:
a)	cópia dos dois últimos contratos, com os seus correspondentes termos aditivos, contemplando todo o objeto previsto no Pregão Eletrônico 56/2020, conforme solicitado anteriormente mediante o Ofício 23388/2020-TCU-Seproc, de 18/5/2020;
b)	esclarecimento sobre a grande diferença entre o valor anual vigente dos serviços (objeto do aditamento contratual apresentado a esta Corte, isto é, o 2º termo aditivo ao contrato firmado com a empresa Comunix Tecnologia e Soluções Corporativas Ltda.) e o valor estimado no Pregão Eletrônico 56/2020, e sobre outras diferenças significativas entre esse valor estimado e os valores anuais dos contratos e aditivos anteriores (dois últimos contratos) ; e
c)	cópia e/ou esclarecimentos acerca da IN - Sebrae 35/2001 (mencionado pelo denunciante) , conforme solicitado anteriormente mediante o Ofício 23388/2020-TCU-Seproc, de 18/5/2020."
4.	Após a realização da diligência proposta, o auditor da Selog lavrou nova instrução (peça 52) , cujo essencial transcrevo a seguir, a qual contou com a anuência do Secretário em substituição daquela unidade (peça 53) :
	"B. Histórico

	1.	Trata-se de denúncia (peça 8) , respeitante ao Pregão Eletrônico 56/2020 do Sebrae/SP, na qual o autor questiona, em suma:
a) 	a junção do serviço de central de atendimento com o serviço de licenciamento de softwares em um único certame/lote, entendendo que são dois objetos bem distintos, envolvendo empresas de dois segmentos diferentes, de call center e de Tecnologia de Informação (TI) , sendo as empresas do primeiro segmento consumidoras de TI e não fornecedoras, e tendo os dois objetos categorização distinta na Classificação Nacional de Atividades Econômicas (CNAE) e tratamento tributário e trabalhista também diferenciados, ao fim limitando o certame a poucas empresas ou a uma que já desempenhava ambas atividades e violando a Súmula - TCU 247 (adjudicação por item e não por preço global quando o objeto seja divisível sem prejudicar o conjunto nem a economia de escala) ;
	b) 	a modalidade pregão adotada, entendendo descabida por não se tratar de um bem ou serviço comum, e sim de serviços complexo ou incomum, dada a mistura dos dois objetos (teleatendimento e fornecimento de software) e as exigências muito rigorosas e incomuns a eles vinculadas, como preenchimento de 17 planilhas com custos, exigência de atendimento humano 24 horas por dia, inclusive feriados (item 3.2.1.4 do Anexo do Termo de Referência - TR) , exigência de colaboradores com ensino superior com experiência de dois anos e um ano respectivamente (itens 3.2.1.5/6 do Anexo do TR) , diagrama de arquitetura e dezenas de detalhamentos previstos nos itens 3.6.3, 3.7 a 3.18 do Anexo do TR, descumprindo as disposições pertinentes da Lei 10.520/2002 e da IN - Sebrae 35/2001, resultando enfim descumprimento das disposições pertinentes da Lei 10.520/2002 e da IN - Sebrae 35/2001 

c) 	a exiguidade de prazos (publicação em 28/4/2020 e abertura em 12/5/2020: oito dias úteis para as interessadas prepararem as propostas; prazo de cinco dias para a contratada conciliar os sistemas da empresa com o do Sebrae/SP e atender os 35 pontos de avaliação pertinente, conforme itens 3.27, 3.31.8 e 3.32 do Anexo do TR ao edital; e 60 dias para implantar o teleatendimento) , que seriam incompatíveis com as exigências complexas para os licitantes e para a futura contratada, mormente em meio à conjuntura de pandemia do coronavírus com reclusão social, e tendo em conta que o Sebrae/SP tem contrato de call center em andamento (oriundo do PE 10/2017 - peça 3) , resultando restrição à publicidade e à competitividade; 
d) 	a inviabilização de participação no certame às microempresas (ME) e empresas de pequeno porte (EPP) , exatamente o público alvo da entidade licitadora, que resultaria da licitação com item único;
e)	outros vícios no edital, tais como: (1) tratamento equivocado dos serviços licitados como se fossem 'cessão de mão de obra' no item 2.9 do edital, com impacto negativo tributário, de caixa e para as ME/EPP do Simples Nacional (dada a vedação do Simples Nacional para ME/EPP que realize cessão ou locação de mão de obra - inc. XII do art. 17 da LC 123/2006) ; (2) erros na enumeração dos itens e subitens do edital, dificultando a interpretação e denotando pressa ou pressão para a sua rápida publicação; (3) dúvida quanto à emissão de duas notas fiscais distintas (uma para call center e outra para licenciamento de software) , com possíveis diferentes impactos sobre o cálculo de ISS e sobre apuração do lucro presumido; (4) omissão quanto ao momento em que a licitante deve apresentar certificado PCI DSS (item 3.19.2 do Anexo do TR ao edital) ; (5) violação do Regulamento de Licitações do Sebrae, em seu art. 4º, inc. II (exige a subcontratação de ME ou EPP em valores que não excedam 30% do contratado) e inc. III (fixa cota exclusiva de até 25% às ME/EPP para objeto divisível) , enquanto o item 2.1.50 da minuta do contrato dispõe apenas sobre preferência às ME/EPP na subcontratação pela futura contratada, em prejuízo das ME/EPP. 
1.1.	Enfim, o denunciante apontou que o certame não estava apto a selecionar a proposta mais vantajosa (a contratação concentrada/mista criava custos ou ineficiências, que poderiam ser evitados se ocorresse de modo separado e especializado) , contrariando ou restringindo os princípios da impessoalidade, da publicidade e da competitividade; e solicitou medida cautelar para suspender a licitação em vista da urgência, do fundado receio de grave lesão ao erário e ao interesse público e do risco de ineficácia da decisão do mérito.
2.	Em instrução inicial (peça 11) , esta Unidade Técnica concluiu que, em que pesasse a presença do perigo da demora e da plausibilidade jurídica, não havia elementos suficientes, nos autos, para avaliar o perigo da demora reverso. Além disso, verificou-se a insuficiência de dados para complementar a análise da plausibilidade jurídica de parte dos questionamentos feitos pelo denunciante. Em vista disso, e tendo em conta que a abertura do certame estava prevista para ocorrer em 12/5/2020, propôs-se oitiva prévia e diligência do Sebrae/SP, contando com a anuência do ministro relator (peça 13) . 
2.1.	Promovida a oitiva prévia e a diligência ao Sebrae/SP, abarcando os questionamentos oferecidos pelo denunciante e a análise técnica preliminar, as respostas apresentadas foram examinadas na instrução de peça 30, cuja mérito pela improcedência da denúncia foi endossado pelos dirigentes desta Selog, com a ressalva de que fosse realizada nova diligência para sanear omissões da entidade na resposta à primeira diligência, que afetara inclusive o entendimento quanto à magnitude do valor licitado frente aos contratos similares anteriores (peças 31-32) .
2.2.	Realizada a nova diligência (peça 33) , a resposta e a documentação apresentadas pela entidade (peças 34-50) são examinadas no tópico E adiante.

	E. Exame Técnico

	Item 'a': cópia dos dois últimos contratos, com os seus correspondentes termos aditivos, contemplando todo o objeto previsto no Pregão Eletrônico 56/2020, conforme solicitado anteriormente mediante o Ofício 23388/2020-TCU-Seproc, de 18/5/2020
Manifestação da Unidade Jurisdicionada: (peça 34, p. 1-7) 
a) 	a entidade diligenciada anexou cópia dos contratos 68/2013, 29/2017 e 77/2017 e de seus respectivos termos aditivos, além de cópia da documentação referencial desses três termos originais firmados (peças 35-46) ; e
b) 	a explicação sobre cada termo firmado e a documentação apresentada traz, em suma, os dados reportados no quadro seguinte:
	Termo / valor
	Contratada
	Objeto / vigência

	Contrato 68/2013
R$ 5.064.456,04
 (peça 35) 
	Tecnet Comércio e Serviços Ltda.
 (métrica baseada em homem-hora) 
	Serviço especializado de planejamento, implantação, operação e gestão da central de atendimento (receptivo) , por telefone e internet, fornecendo infraestrutura, tecnologia e equipe especializada - 24 meses (8/10/2013 a 7/10/2015) 

	1º Aditivo
R$ 2.667.024,96
 (peça 36) 
		Prorrogação da vigência por 12 meses (8/10/2015 a 7/10/2016) , continuando os serviços de transmissão de dados e telemarketing Níveis 1 e 2 (N1 e N2) 

	2º Aditivo
R$ 1.149.712,80
 (peça 37) 
		Prorrogação da vigência de 8/10/2016 a 28/2/2017, para continuidade dos serviços de transmissão de dados e telemarketing N1 e N2

	3º Aditivo
R$ 3.234.465,20
 (peça 38) 
		Prorrogação da vigência por 10 meses (1º/3 a 31/12/2017, para continuidade dos serviços de transmissão de dados e telemarketing N1 e N2 e acréscimo quantitativo do objeto desde 1º/1/2017 (sete operadores no serviço receptivo N1 e quinze postos no serviço tecnologia receptivo equipe Sebrae, importando em acréscimo de R$ 118.936,66) 

	Contrato 29/2017
R$ 5.699.728,65
 (peça 39) 
	Redebrasil Gestão de Ativos Ltda.
 (métrica baseada em resultados) 
	Serviços da central de atendimento receptivo e ativo, nas formas eletrônica e humana, por meio eletrônico ou digital - 12 meses (27/3/2017 a 26/3/2018) 

	1º Aditivo
R$ 5.081.688,51
 (peça 40) 
		Prorrogação da vigência por 12 meses (27/3/2018 a 26/3/2019) com redimensionamento dos quantitativos de serviços de atendimento ativo e da central receptiva N1

	2º Aditivo
+ R$ 592.200,00
 (peça 41) 
		Acréscimo quantitativo em serviços de atendimento ativo, importando o valor adicional, já com o reajuste contratual após um ano, de R$ 592.200,00 (assinado em 10/1/2019) 

	3º Aditivo
R$ 5.084.696,71
 (peça 42) 
		Prorrogação da vigência por 12 meses (27/3/2019 a 26/3/2020) com supressão de quantitativos em serviços do atendimento ativo

	4º Aditivo
R$ 4.033.150,00
 (peça 43) 
		Prorrogação por 12 meses (27/3/2020 a 26/3/2021) , com supressão de quantitativos para adequação a metas de desempenho, com renúncia do reajuste

	Contrato 37/2017
R$ 669.993,60
 (peça 44) 
	Comunix Tecnologia e Soluções Corporativas Ltda.
 (métrica baseada em resultados) 
	Serviço de tecnologia para operação de call center receptiva N2 e ativa - 24 meses (25/4/2017 a 24/4/2019) 

	1º Aditivo
R$ 340.022,40 
 (peça 45) 
		Prorrogação por 12 meses (25/4/2019 a 24/4/2020) 

	2º Aditivo
R$ 347.846,04
 (peça 46) 
		Prorrogação por 12 meses (25/4/2020 a 24/4/2021) 

 (*) valores já com reajustes nos aditivos previstos nos respectivos termos originais 
Análise:
3.	O conteúdo do quadro acima (extraído do ofício de resposta do Sebrae/SP e de seus anexos) sintetiza as duas últimas contratações que contemplaram o objeto do certame em questão, sendo a última, vigente, desdobrada em dois contratos: um vigorando até 26/3/2021 (central de atendimento ativa e receptiva) e outro, até 24/4/2021 (tecnologia para operar o call center) .
3.1.	Assim, o pedido da diligência anterior (cópia das duas últimas contratações que contemplaram todo o objeto do certame em comento) , reiterado na diligência em exame, foi, desta feita, plenamente atendido.
Item 'b': esclarecimento sobre a grande diferença entre o valor anual vigente dos serviços (objeto do aditamento contratual apresentado a esta Corte, isto é, o 2º termo aditivo ao contrato firmado com a empresa Comunix Tecnologia e Soluções Corporativas Ltda.) e o valor estimado no Pregão Eletrônico 56/2020, e sobre outras diferenças significativas entre esse valor estimado e os valores anuais dos contratos e aditivos anteriores (dois últimos contratos) 
Manifestação da Unidade Jurisdicionada: (peça 34, p. 3-12) 
a) 	além de informações que subsidiaram a elaboração do quadro resumo acima, a entidade apresentou um comparativo entre os valores obtidos no PE 56/2020 em questão e os valores referentes aos contratos vigentes e demais custos com mão de obra necessária à operação da central de atendimento:
	Central de atendimento do Sebrae/SP
	Valor obtido no PE 56/2020
	Custos atuais (*) 
	Diferença 
	Observação

	Central ativa
	R$ 2.200.592,93
	R$ 1.815.550,00
	21%
	Contrato 29/2017

	Central receptiva N1
	R$ 2.960.798,00
	R$ 2.217.600,00
	34%
	
	Central própria N2
	R$ 986.929,07
	R$ 3.499.200,00
	-72%
	Nova terceirização

	Tecnologia
	R$ 121.680,00
	R$ 347.846,04
	-65%
	Contrato 37/2017

	Total
	R$ 6.270.000,00
	R$ 7.990.196,04
	-20%
	-

 (*) Custos atuais = Valor dos contratos vigentes ou custo com funcionários próprios (N2) 
b)	ressalvou que as diferenças desfavoráveis aos resultados do recente pregão, nas linhas central ativa e receptiva N1, se devem ao aumento das exigências na nova contratação (escolaridade e experiência) , que são compensadas com a grande redução de custos alcançada nas outras linhas, central própria e tecnologia, por meio, respectivamente, da operacionalização da central própria por um fornecedor terceirizado e da modernização tecnológica pela solução Ominichannel 'para interações multimídia nos canais: voz, chat, e-mail, WhatsApp e co-navegação web, com operação 100% na nuvem';
c)	informou que, anteriormente aos vigentes contratos com a Rede Brasil e Comunix, contratava os serviços da central com fornecimento de mão de obra e tecnologia (Contrato 68/2013) , quando se contratava licenças de tecnologia para o atendimento de nível 2 e postos de atendimento para os demais serviços; contudo, alterou o modelo de contratação, seguindo orientação do TCU, para mudar a forma de pagamento da contratação de homem/hora para resultado efetivo; e
d)	concluiu que as mudanças otimizam os contratos e serviços prestados para atendimento das atuais necessidades dos clientes do Sebrae/SP e atendem a jurisprudência do TCU, a exemplo dos Acórdãos do Plenário 1.631/2011 (relator ministro André de Carvalho) e 1.597/2010 (relator ministro Augusto Sherman) , no sentido de que, nas contratações envolvendo serviços de tecnologia da informação, seja aferida a produtividade dos contratos e seja priorizada a remuneração por resultados quando a prestação do serviço puder ser avaliada por unidade ou nível de serviço, em vez da remuneração por hora trabalhada. 
Análise:
4.	Similarmente ao item anterior da diligência, o quadro acima apresentado pela diligenciada é ilustrativo para sanear a principal dúvida surgida a partir da resposta incompleta do Sebrae/SP à diligência anterior, qual seja, a discrepância entre os valores relativos à estimativa (R$ 9.750.292,48) e à adjudicação (R$ 6.270.000,00) , de um lado, e relativo ao contrato apresentado pelo Sebrae/SP em resposta à primeira diligência, que seria a contratação antecessora ao certame sob exame (R$ 347.846,04) , de outro.
4.1.	A ressalva que poderia ser feita ao referido quadro ilustrativo diz respeito à dimensão da economia alcançada, ou melhor, à especificação do critério utilizado para demonstrar tal economia, quando não se explicitou a origem do maior valor reportado (ainda que se depreenda que corresponda a despesas que incluem pessoal próprio) , nem se detalhados os gastos que compõem tal montante, de quase R$ 3,5 milhões, referentes aos serviços de central própria de atendimento no Nível 2. 
4.2.	Nada obstante, considerando que a lacuna não integra o foco do presente processo e tendo em conta as boas práticas econômicas percebidas nas contratações referenciadas pelo Sebrae/SP, tais como supressão de serviços inclusive para adaptação às metas internas (a exemplo do 3º e 4º aditamentos ao Contrato 29/2017) , previsão de não-reajustamento dos serviços (a exemplo do 4º aditamento citado) e mudança da forma de remuneração da contratada, de homem-hora para resultado medido (a partir de 2017) , dispensam-se novas diligências sobre o assunto.
Item 'c': cópia e/ou esclarecimentos acerca da IN - Sebrae 35/2001 (mencionado pelo denunciante) , conforme solicitado anteriormente mediante o Ofício 23388/2020-TCU-Seproc, de 18/5/2020
Manifestação da Unidade Jurisdicionada: (peça 34, p. 12) 
a)	a entidade informou que não encontrou normativo com a numeração mencionada, mas anotou a existência da IN - Sebrae 35/2000, editada pelo Sebrae Nacional, que estabeleceu normas e procedimentos para realização do pregão eletrônico, destinado à aquisição de bens e serviços comuns; e da IN - Sebrae/SP 35/2017, sobre os requisitos mínimos norteadores da implantação e manutenção dos canais de atendimento;
b)	observou que, conforme as boas práticas de transparência, o Acórdão 699/2016-TCU-Plenário (ministro relator Weder de Oliveira) e a Lei 12.232/2010, divulga mensalmente informações sobre a execução de seus contratos, serviços de publicidade, gestão de pessoal, atendimentos, investimentos, normas e manuais e execução orçamentária, conforme sua autonomia (quando não se submete às normas do Sebrae Nacional) ; e
c)	por fim, informa que a citada IN 35/2017 foi revogada pela IN 43/2019 e que todas as INs mencionadas, inclusive um parecer jurídico sobre a adequação de instrução normativa para dispor sobre canais de atendimento, foram apresentados em cópia (peças 47-50) .
Análise:
5.	O denunciante mencionara a IN - Sebrae 35/2001 como descumprida pelo Sebrae/SP quando licitou o suposto serviço incomum e complexo (visto assim pelo denunciante por considerar que houve junção de dois serviços, teleatendimento e fornecimento de softwares, num mesmo certame e com várias exigências rigorosas) . 
5.1.	Como o Sebrae/SP atestou a inexistência da aludida instrução normativa e a existência da IN - Sebrae 35/2000, que trata exatamente de pregão eletrônico destinado à compra de bens e serviços comuns, é provável que o denunciante quis referir-se a esse último normativo.
5.2.	Assim, tem-se por suficientes os esclarecimentos da entidade diligenciada sobre este ponto, mormente porque documentado e em vista da impertinência do que alegara o denunciante no contexto da IN mencionada erroneamente, conforme analisado no item 5 e seus subitens da instrução anterior (peça 30, p. 6) .  
Análise conclusiva.
6.	Diante do exposto, os elementos constantes dos autos permitem, desde já, a avaliação quanto ao mérito da presente denúncia como improcedente, ratificando-se os termos da proposição anterior (peça 30, p. 12) . 

G. Pedido de Ingresso aos Autos, de Informações/Vistas/Cópias, e de Sustentação oral
Análise:
7.	Conforme considerado na instrução anterior (peça 30, p. 11) , o pedido de ingresso formulado por Tel Centro de Contatos Ltda. (CNPJ 73.663.114/0001-95) como parte interessada no presente processo (peça 16) , arguindo que participou e apresentou impugnação no certame, deve ser indeferido, pois a requerente não demonstrou sua razão legítima para intervir nos autos, nem a possibilidade de lesão a direito subjetivo próprio, à luz do art. 146 do Regimento Interno/TCU c/c o art. 2º, § 2º, da Resolução-TCU 36/1995, com redação dada pelo art. 1º da Resolução-TCU 213/2008
	I. Proposta de Encaminhamento

	8.	Em virtude do exposto, reitera-se a proposta contida na peça 30, p. 12:
8.1.	conhecer da denúncia, satisfeitos os requisitos de admissibilidade constantes nos arts. 234 e 235 do Regimento Interno deste Tribunal, e no art. 103, § 1º, da Resolução - TCU 259/2014;
8.2.	no mérito, com fundamento no art. 276, § 6º, do Regimento Interno deste Tribunal, considerar a presente denúncia improcedente;
8.3.	indeferir o pedido de concessão de medida cautelar formulado pelo denunciante;
8.4.	indeferir o pedido formulado por Tel Centro de Contatos Ltda. (CNPJ 73.663.114/0001-95, de ser considerado como parte interessada, mas lhe autorizando, caso requeira, vista e cópia às peças não sigilosas dos presentes autos após a prolação da deliberação de mérito dos presentes autos;
8.5.	encaminhar ao Sebrae/SP e ao denunciante cópia do acórdão a ser proferido, informando-lhes que o seu inteiro teor, incluindo o relatório e o voto que o fundamentam, poderá ser consultado no endereço www.tcu.gov.br/acordaos; 
8.6.	levantar o sigilo que recai sobre as peças destes autos, à exceção daquelas que contenham informação pessoal do denunciante, nos termos dos arts. 104, § 1º, e 108, parágrafo único, da Resolução - TCU 259/2014; e
8.7.	arquivar os presentes autos, nos termos art. 250, I, c/c art. 169, III, do Regimento Interno deste Tribunal."

É o Relatório.

Rodrigo Pirajá Wienskoski (OAB 421.123/SP), representando Sebrae/SP.

Não atuou.

DENÚNCIA. CONTRATAÇÃO DE SERVIÇOS DE CENTRAL DE ATENDIMENTO E FORNECIMENTO DE LICENÇAS SIMULTÂNEAS DE TECNOLOGIA OMNICHANNEL. CONHECIMENTO. IMPROCEDÊNCIA.

DENÚNCIA (DEN)

Secretaria de Controle Externo de Aquisições Logísticas (Selog).

Examino denúncia protocolada neste Tribunal, com pedido de adoção de medida cautelar, em virtude de supostos indícios de irregularidades no Pregão Eletrônico 56/2020, realizado pelo Serviço de Apoio às Micro e Pequenas Empresas de São Paulo (Sebrae/SP) , para a contratação de serviços de central de atendimento receptivo e ativo, nas formas eletrônica e humana, por meio eletrônico e digital; e fornecimento de licenças simultâneas de tecnologia Omnichannel.
2.	Após analisar as respostas às oitivas e diligências realizadas no órgão licitante, a Secretaria de Controle Externo de Aquisições Logísticas (Selog) propôs conhecer da presente denúncia e, no mérito, considerá-la improcedente, negando, portanto, a concessão da medida acautelatória pleiteada.
3.	De plano, conheço da presente denúncia, satisfeitos os requisitos de admissibilidade constantes nos arts. 234 e 235 do Regimento Interno deste Tribunal, e no art. 103, § 1º, da Resolução - TCU 259/2014, e, no mérito, anuo às conclusões e propostas da unidade técnica especializada, cujos fundamentos adoto como minhas razões de decidir, sem prejuízo dos breves comentários que faço a seguir, acerca dos pontos que considero de maior relevância.
4.	Em relação à licitação de serviços de central de atendimento e de fornecimento de licenças de tecnologia Omnichannel em um mesmo certame, em contrariedade à regra geral para parcelamento do objeto, restou demonstrada a inviabilidade técnico-econômica desse parcelamento, pois os itens relacionados ao componente tecnológico possuem pouca materialidade no conjunto licitado (2,34% em valores estimados; 1,94% em valores adjudicados) , além de ser permitida sua subcontratação, não implicando, por isso, restrição à competitividade.
5.	Destaco que a unidade técnica verificou que onze empresas participaram do pregão eletrônico, que se encerrou com preço final 36% abaixo do valor estimado. Logo, não é possível caracterizar que tenha havido prejuízos à competição do certame e, tampouco, que seu preço final estaria discrepante com os de outras contratações similares.
6.	Quanto à alegação de emprego indevido da modalidade pregão eletrônico para a contratação em exame, acompanho as conclusões da área técnica de que existe fundamento legal para a utilização dessa modalidade e, ainda mais pelo fato de o certame ter sido realizado em época de pandemia, não seria sequer razoável ao Sebrae/SP adotar quaisquer formas presencias para essa licitação.
7.	Também são improcedentes as alegações quanto à suposta exiguidade dos prazos concedidos entre a publicação no DOU (em 9/4/2020) e a data para abertura da licitação (em 28/4/2020, ou seja, dezoito dias depois) , pois o período concedido foi superior ao prazo mínimo regulamentar de oito dias (§ 1º do art. 5º do regulamento de licitações e contratos do sistema Sebrae - peça 10, p. 11) . 
8.	Da mesma forma, os prazos para início do objeto do contrato (cinco dias para a contratada conciliar os sistemas da empresa com o do Sebrae/SP e sessenta dias para implantar o teleatendimento) são condizentes com os previstos nas demais contratações do órgão, não se verificando ilegalidades a esse respeito.
9. 	O último ponto da denúncia que considero relevante para ser destacado neste Voto diz respeito a possível prejuízo à participação de micro e pequenas empresas (ME/EPP) , ante a junção dos dois objetos em uma única contratação. 
10.	Conforme mencionei anteriormente, a ausência do parcelamento do objeto foi justificada ante a pouca materialidade do item referente à tecnologia. Pelo mesmo motivo (baixa materialidade) , entendo que sua licitação conjunta não inviabiliza a participação de ME/EPP no certame.
11.	Ademais, conforme verificou a Selog, não há qualquer impedimento à participação destas no certame, pois inexiste vedação legal ou regulamentar pertinente. Na prática, também não haveria impedimento porque o edital possibilita a subcontratação do serviço de tecnologia, conforme já mencionei anteriormente, o que serviria de alternativa às ME/EPP que não oferecessem diretamente os dois serviços (atendimento e softwares) . Dessa forma, afasta-se o questionamento do denunciante.
	Ante o exposto, VOTO por que este Colegiado adote a minuta de acórdão que ora submeto à apreciação. 
TCU, Sala das Sessões Ministro Luciano Brandão Alves de Souza, em 12 de agosto de 2020.
Ministro JOÃO AUGUSTO RIBEIRO NARDES 
Relator